【裁判字號】    97,易,340
【裁判日期】    980813
【裁判案由】    侵占
【裁判全文】
臺灣板橋地方法院刑事判決               97年度易字第340號
公  訴  人  臺灣板橋地方法院檢察署檢察官
被      告  甲○○
上列被告因業務侵占案件，經檢察官提起公訴（96年度偵緝字第
3252 號） ，本院判決如下：
    主  文
甲○○連續意圖為自己不法之所有，而侵占對於業務上所持有之
物，處有期徒刑捌月。
    事  實
一、甲○○自民國95年1月7日起，受僱於址設臺北縣蘆洲市○○
    路422 巷82弄36號C 倉之「權家實業有限公司」（下稱權家
    公司），擔任菸酒銷售業務員，負責為該公司銷售菸、酒予
    客戶及向客戶收取貨款等業務，為從事業務之人，竟基於意
    圖為自己不法所有之概括犯意，利用其職務之便，先後於如
    附表編號1 至編號5 所示之時間，連續將其業務上所持有如
    附表編號1 至編號5 所示菸、酒等貨物共計價值新臺幣（下
    同）161,357 元，以變易持有為所有之意思予以侵占入己。
    嗣經權家公司人員盤點後，發現甲○○之車倉貨物短少，始
    查悉上情。
二、案經權家實業有限公司訴請臺灣板橋地方法院檢察署檢察官
    偵查起訴。
    理  由
一、本案以下調查之證據，均據當事人於本院審判程序中表示不
    爭執證據能力，依刑事訴訟法第159 條之5 之規定，均有證
    據能力，合先敘明。
二、訊據被告甲○○固坦承於上開時、地受僱於權家公司擔任業
    務員，負責為該公司銷售菸、酒及向客戶收取貨款之事實，
    惟矢口否認有何業務侵占犯行，辯稱：伊於95年3 月3 日簽
    切結書時，車倉上貨物確實有短少，但是伊事後已經把車倉
    上的貨物補齊，每天下班前權家公司都會盤點業務員車上的
    貨物及核對進銷貨單，製作帳面金額也是靠人力行使，可能
    是報表及對帳有出入，伊離職時車倉上的貨物並沒有短少，
    伊沒有把權家公司的貨物私自賣掉云云。
三、經查：
(一)被告於上開擔任權家公司業務員期間，如何侵占其所保管之
    菸、酒等貨物之事實，業據證人即權家公司負責人丁○○於
    偵查及本院審理時具結證稱：公司業務員把貨物賣出去時要
    填寫銷貨單，一式3 份，1 份給客戶，1 份給公司，1 份業
    務員自己留存，銷貨單是事先製作好的空白銷貨單，業務員
    視實際銷貨量填載銷貨單，我們每天都會確認領貨繳款單上
    的數量和銷貨單的數量是否相符，業務員當天銷售多少數量
    的貨物就會馬上補回相同數量的貨，在95年2 月28日盤點時
    ，發現被告車倉上短少103,978 元的貨，當時是被告的主管
    KEN 即己○○與被告當場對點，切結書是己○○與被告簽的
    ，當時被告承諾會從薪水中扣除還款，所以公司沒有馬上解
    雇被告，之後被告於附表編號2 至4 所示的時間，又陸續侵
    占公司的貨物，被告把貨領出去，但沒有把現金交回來，車
    上也沒有存貨，95年3 月31日，被告把貨物賣掉後，交回發
    票日為95年3 月31日、票面金額25,000元、支票號碼為AG00
    0000 0號玉山商業銀行（下稱玉山銀行）北投分行之支票1
    紙，後來支票跳票了，被告說他會負責，後來也沒有負責等
    語（見96年度偵緝字第3252號卷第29、30頁、本院卷（二）
    第32至37頁），證人即權家公司業務經理己○○（即阿KEN
    ）於本院審理時具結證稱：伊當時是被告的主管，伊負責業
    務員的管理及業務技巧，銷貨單是等到倉管盤點後發現問題
    ，我們再隨同當事人一起做清點的動作，再針對他的貨款如
    欠款或票據再去收款，若收不到，就會出現問題，我們都會
    點的很詳細，在伊任職期間未曾發現會計人員入帳錯誤而造
    成業務員短少貨物的情形，我們不會去誣賴業務員等語（見
    本院卷（二）第55頁反面至56頁反面），並有權家實業有限
    公司銷貨單13紙、應收未收銷貨單、領貨繳款單、玉山商業
    銀行北投分行、支票號碼為AG0000000 號、票面金額25,000
    元之支票影本、臺灣票據交換所退票理由單各1 紙在卷可稽
    （見95年度他字第2665號卷第15至17、19至25頁）；且被告
    於本院審理中亦供稱：當時簽切結書是因為貨物有短缺，伊
    承認貨物有短少的情形，但是伊已經把貨物補齊了，切結書
    上的金額是貨物短少的金額，也是伊補齊的金額，伊同意用
    薪資扣除的方法補齊等語（見本院卷（二）第55頁），又參
    以被告於95年3 月3 日書立之切結書1 紙，內容記載：「甲○○，茲就立書人任職於權家實業有限公司（以下簡稱權家
    公司），擔任業務乙職，今因本人每日有向權家公司所領取
    菸、酒等貨物（依據領貨繳款為憑），放置於本人所駕駛之
    車輛上，而本人再依客戶出貨需求填寫出貨單，然車輛上貨
    物經本人與權家公司盤點後（存貨扣除銷貨）有短少之情事
    （金額計為：新臺幣103,987 元整）。本人同意前述貨物短
    少之情形，權家公司得以下列方式處理‧‧‧」等語，此有
    切結書影本1 紙在卷可憑（見95年度他字第2665號卷第18頁
    ），足見證人丁○○、己○○所言非虛。
(二)被告雖辯稱：95年3 月7 日、95年3 月21日、95年3 月30日
    出貨單與領貨單不符，可能是報表及對帳有所出入，伊在離
    職前帳目已經交接清楚，權家公司的主任戊○○也說伊的貨
    物沒有短少云云，然證人即權家公司員工戊○○於本院審理
    時具結證稱：被告在離職前帳目交接的情形不是伊業務上的
    範圍，伊跟被告是各作各的，沒有相關性，被告離職前帳目
    交接是否清楚，有無貨物短缺的情形，要問公司的會計比較
    清楚等語（見本院卷（二）第30、31頁），而證人即權家公
    司會計人員丙○○於本院審理時具結證稱：業務員統一把當
    天的貨款交回來，隔天再由倉管核對賣出去的貨及貨款是否
    符合，伊只有負責收款，若倉管發現貨物短少，會直接找被
    告核對金額，銷貨單、應收未收銷貨單都是由倉管做的，與
    伊的業務無關等語（見本院卷（二）第54、55頁），是證人
    戊○○、丙○○上開證言，不足為有利被告之認定。
(三)至被告又辯稱：95年3 月31日伊有把貨物賣給客戶，是客戶
    所簽發的支票跳票，伊沒有侵占貨物云云。查被告於任職權
    家公司期間，其所負責保管之菸、酒等貨物分別短少如附表
    編號1 至5 所示之金額，已如前述，權家公司每個業務員都
    有自己的倉庫存放公司配給的貨物，業務員在每天早上開1
    台空的小貨車到公司，把貨物全部搬到貨車上再出去銷售，
    之後回到公司再計算當天銷售出去的貨及把貨款交給公司，
    再向倉庫把當天賣出去的貨補回來，這些貨都是放在自己固
    定的小倉庫等情，業據證人戊○○於本院審理時證述在卷，
    亦為被告所不爭執，惟被告始終未能說明上開短少貨物之去
    向，被告亦無法再舉證以實其說，其空言否認侵占公司上開
    貨物，核係飾卸之詞，自難遽予採信。
(四)綜上所述，被告上開所辯各節，顯係卸責之詞，均不足採信
    。本案事證明確，被告犯行洵堪認定，應依法論科。
四、查被告行為後，刑法於94年1 月7 日修正通過，於同年2 月
    2 日公布，並於95年7 月1 日施行。按行為後法律有變更者
    ，適用行為時之法律，但行為後之法律有利於行為人者，適
    用最有利於行為人之法律，修正後之刑法第2 條第1 項定有
    明文。此條規定乃與刑法第1 條罪刑法定主義契合，而貫徹
    法律禁止溯及既往原則，係規範行為後法律變更所生新舊法
    律比較適用之準據法，是刑法第2 條本身雖經修正，但刑法
    第2 條既屬適用法律之準據法，本身尚無比較新舊法之問題
    ，應一律適用裁判時之現行刑法第2 條規定以決定適用之刑
    罰法律。又本次刑法修正之比較新舊法，應就罪刑有關之共
    犯、未遂犯、想像競合犯、牽連犯、連續犯、結合犯，以及
    累犯加重、自首減輕暨其他法定加減原因（如身分加減）與
    加減例等一切情形，綜其全部罪刑之結果而為比較（最高法
    院95年度第8 次刑庭會議決議可資參照）。茲就本件適用刑
    法法條新舊法比較之情形分論如下：
(一)被告行為後，刑法第56條已刪除連續犯之規定，如依修正後
    之規定，即應按數罪之規定併罰；如依修正前之連續犯規定
    ，則應依修正前刑法第56條規定以一罪論，但得加重其刑至
    二分之一。是比較修正前、後之規定，以修正前之刑法第56
    條連續犯之規定，較有利於被告。
(二)刑法第336 條第2 項業務侵占罪之規定雖未修正，惟該等條
    文之法定刑除有期徒刑及拘役外，尚有併科罰金刑之規定，
    而修正後之刑法第33條第5 款既已將罰金刑之最低額由銀元
    1 元即新臺幣3 元，提高為新臺幣1 千元，比較新、舊法結
    果，自以被告行為時即修正前之刑法第33條第5 款規定較有
    利於被告，應依刑法第2 條第1 項前段，適用修正前之刑法
    第33條第5 款規定論科。此外，刑法第2 條第1 項之規定，
    係規範行為後「法律變更」所生新舊法比較適用之準據法。
    故如新舊法處罰之輕重相同，即無比較適用之問題，非此條
    所指之法律有變更，即無本條之適用，應依一般法律適用原
    則，適用裁判時法，其為純文字修正者，更應同此（最高法
    院95年11月7 日第21次刑事庭會議決議參照）。而被告行為
    後，刑法施行法業於95年6 月14日增訂公布第1 條之1 ，其
    中第1 項規定：「中華民國94年1 月7 日刑法修正施行後，
    刑法分則編所定罰金之貨幣單位為新臺幣」，第2 項前段明
    定：「94年1 月7 日刑法修正時，刑法分則編未修正之條文
    定有罰金者，自94年1 月7 日刑法修正施行後，就其所定數
    額提高為30倍」，惟依被告行為時之法律即罰金罰鍰提高標
    準條例第1 條前段，業將刑法分則各罪法定刑所定罰金數額
    提高10倍，再由銀元換算為新臺幣之結果，刑法第336 條第
    2 項法定刑所定罰金最高數額，與修正後之法律規定仍屬一
    致，並無不同，對被告等而言尚無有利或不利之情形，揆諸
    前揭說明，自不生新舊法比較之問題，應依一般法律適用原
    則，適用裁判時法即刑法施行法第1 條之1 第1 項、第2 項
    前段之規定，而不再適用罰金罰鍰提高標準條例第1 條前段
    （臺灣高等法院及其所屬法院95年12月刑事法律座談會討論
    結論參照）。
五、被告於上開任職期間擔任權家公司之業務員，負責為該公司
    銷售菸、酒予客戶及向客戶收取貨款等事項，則權家公司交
    付被告銷售之菸、酒等貨物，即屬其業務上所持有之物，被
    告將保管之上開貨物據為己有，自屬業務上之侵占。是核被
    告所為，係犯刑法第336 條第2 項之業務侵占罪。被告於上
    開任職期間先後數次業務侵占犯行，時間緊接，方法相同，
    所犯係構成要件相同之罪名，顯係基於概括犯意反覆為之，
    應依修正前刑法第56條連續犯之規定論以一罪，並加重其刑
    。爰審酌被告身為公司業務員，利用職務之便侵占公司貨物
    ，其犯罪動機、目的、手段，所侵占之菸、酒等貨物價值共
    計161,357 元，及對於告訴人權家公司造成之損害，雙方迄
    今未達成和解，暨被告犯後否認犯行之態度等一切情狀，量
    處如主文所示之刑，以資懲儆。另本件被告之犯罪時間雖係
    在96年4 月24日以前，惟被告在中華民國九十六年罪犯減刑
    條例施行前即95年6 月29日經臺灣板橋地方法院檢察署發佈
    通緝，嗣於中華民國九十六年罪犯減刑條例施行後之96年11
    月28日始緝獲，此有臺灣板橋地方法院檢察署96年6 月29日
    乙○榮偵言緝字第3285號通緝書、逮捕通知書附卷可證，足
    見被告於上開減刑條例施行前經通緝，而未於該減刑條例施
    行後自動歸案接受審判，是依該條例第5 條之規定，不得減
    刑，附此敘明。
據上論斷，應依刑事訴訟法第299 條第1 項前段，刑法第2 條第
1 項前段、第336 條第2 項、修正前刑法第56條，刑法施行法第
1條之1，判決如主文。
本案經檢察官鄭潔如到庭執行職務。
中    華    民    國    98    年     8    月    13    日
                  刑事第十五庭  審判長法  官  李君豪
                                      法  官  何燕蓉
                                      法  官  錢衍蓁
上列正本證明與原本無異。
如不服本判決，應於判決送達後10日內敘明上訴理由，向本院提
出上訴狀 (應附繕本) ，上訴於臺灣高等法院。其未敘述上訴理
由者，應於上訴期間屆滿後20日內向本院補提理由書「切勿逕送
上級法院」。
                                      書記官  劉靜慧
中    華    民    國    98    年    8     月    13    日
附表：
   ┌──┬──────┬─────────────┐
   │編號│時間        │侵占貨物之金額（新臺幣）  │
   ├──┼──────┼─────────────┤
   │ 1  │95年2月28日 │103,978元                 │
   ├──┼──────┼─────────────┤
   │ 2  │95年3月7日  │5,760元                   │
   ├──┼──────┼─────────────┤
   │ 3  │95年3月21日 │8,160元                   │
   ├──┼──────┼─────────────┤
   │ 4  │95年3月30日 │18,459元                  │
   ├──┼──────┼─────────────┤
   │ 5  │95年3月31日 │25,000元                  │
   ├──┼──────┼─────────────┤
   │總計│            │161,357元                 │
   └──┴──────┴─────────────┘
附錄本案論罪科刑法條全文：
中華民國刑法第336條
（公務公益侵占罪、業務侵占罪）
對於公務上或因公益所持有之物，犯前條第1項之罪者，處1 年
以上7年以下有期徒刑，得併科5千元以下罰金。
對於業務上所持有之物，犯前條第1項之罪者，處6月以上5年以
下有期徒刑，得併科 3 千元以下罰金。
前二項之未遂犯罰之。


司法院資訊處製作；財團法人民間司法改革基金會備份。
